臺灣臺中地方法院民事判決　九十二年度簡上字第二九九號
　　上　訴　人　甲○○
　　被上訴人　　乙○○
　　訴訟代理人　丙○○
右當事人間因第三人異議之訴事件，上訴人對於中華民國九十二年五月三十日本院台
中簡易庭九十二年度中簡字第九二九號第一審判決提起上訴，本院於民國九十三年十
二月三日言詞辯論終結，判決如左：
    主      文
原判決關於駁回後開第二項所示部分廢棄。
右廢棄部分，本院九十一年度執字第三七八五號強制執行事件，就上訴人所有如附圖
二所示Ａ部分、面積三‧四九平方公尺，及Ｃ部分、面積五‧七０平方公尺土地上之
建物拆除之強制執行程序，應予撤銷。
上訴人其餘上訴駁回。
第一、二審訴訟費用由上訴人負擔二分之一，餘由被上訴人負擔。
    事實及理由
壹、聲明：
  一、上訴人方面：
    (一)原判決廢棄。
    (二)本院九十一年度執字第三七八五五號強制執行事件（執行名義：本院九十年度
      中簡字第一一二八號），命令債務人賴希瑜就坐落台中縣太平市○○段第六四
      九地號土地上如附圖一所示斜線部分（按即附圖二所示ＡＢＣ部分土地之面積
      ），面積十七點八二平方公尺上地上物拆除，返還債權人所為之強制執行程序
      ，應予撤銷。
    (三)訴訟費用由被上訴人負擔。
  二、被上訴人方面：
    (一)上訴駁回。
    (二)上訴費用由上訴人負擔。
貳、陳述：
  一、上訴人方面：除引用原審所述，補稱：
    (一)查上訴人（即原告）所有坐落台中縣太平市○○段第六四九地號（原太平市○
      ○段一八０－二五地號）土地及地上物（系爭標的），係於民國（下同）六十
      五年起造太平市○○路○段二三二巷房屋時與同段一八０－二四（現為洪厝段
      第五八三地號）、一八０－一四、一八０－二三規劃闢為私設巷道使用，均係
      向原所有權人劉鎮貴購買整體巷道已完整使用近三十年，其中一八０－一四（
      五八四）全部所有權已登記為甲○○所有完峻，而其餘二筆因尚需辦理分割，
      俟劉鎮貴於其系爭土地邊（即現在中山路二三二巷二十六弄三號）房屋建築完
      峻後一併辦理土地移轉登記，並先將一八０－二三地號所有權狀正本交由上訴
      人收執為憑，並於土地所有權移轉登記契約書用印交付完畢。其在建築該二三
      二巷二六弄三號房屋時，並已保持原巷道完整築建圍牆為界，而上訴人築建整
      體巷道及地上物圍牆等亦係依原界址，迄今使用占有已近三十年，不料劉鎮貴
      未及辦理完峻即已死亡，今由其繼承人等承受。但並不影響原已交由上訴人占
      有使用之全部土地、地上權、地役權及居於買賣占有之所有權。上訴人於六十
      五年規劃建設台中縣太平市○○路二三二巷房屋時既以將前述一八０－一四、
      一八０－二三、一八０－二四如附圖著色部分闢為巷道等使用，自係符合以他
      人（劉鎮貴）土地供自己（上訴人）土地便宜之用，且更提供為劉鎮貴興建之
      二三二巷二六弄內房地所有權人便宜使用，又地上權為物權之一種，依法得對
      抗第三人，無論業主更換何人，當然得以存在不受影響。
    (二)縱認系爭土地係因建屋越界，於六十五年當時系爭土地為洪深江所有，六十七
      年一月九日登記為劉鎮貴所有，同時上訴人已將巷道建築完成，故系爭土地緊
      鄰巷道，均係上訴人向劉鎮貴購買。其後於六十九年八月六日劉鎮貴出售該二
      三二巷二六弄三號房屋給竇鴻君，於七十五年十一月五日轉售袁同海，七十七
      年五月十九日始由被上訴人購得，其間之買賣均不包括系爭土地在內，上訴人
      仍應保有系爭土地所有權或地上權。
    (三)又本件劉鎮貴既已將系爭土地出買給上訴人，今劉鎮貴未及辦理過戶事宜前死
      亡，則系爭土地原均登記為劉鎮貴所有，嗣雖因通謀虛偽意思表示移轉登記給
      竇鴻君、袁同海及被上訴人等名義，該虛偽登記既有無效之原因，土地所有權
      人仍屬劉鎮貴所有，上訴人對於被上訴人得行使除去妨害請求權。
    (四)第三人之財產不能為執行標的，確定判決為執行名義時，其執行應以該確定判
      決之內容為準，未經確定判決判明之事項，執行法院不得逕為何種處分，判決
      只能對於當事人為之，若對於非當事人之人命為給付，自不生效力，執行法院
      即不得本此判決對之為強制執行。本件原裁判並未判明可毀損上訴人向劉鎮貴
      買受之系爭土地及闢為道路使用之土地及地上物，尤其前案之當事人即被告賴
      希瑜更無任何權利可以拆除或廢棄上訴人基於買賣之法律關係，占有使用以近
      三十年之土地及地上物，故原執行命令已嚴重違背法令，應予廢棄撤銷。
    (五)本院九十一年度執字第三七八五五號強制執行事件之執行名義判決所要拆除的
      地上物，並沒有賣給賴希瑜，只有將五八三地號土地賣給賴希瑜，在五八一（
      及五八二）地號土地上有保存登記的房屋（台中縣太平市○○路一段二三二巷
      二一號）也有出賣登記給賴希瑜，至於在五八三號土地上佔用被上訴人所有六
      四九地號上面的建物（即如附圖所二所示Ａ部分及Ｃ部分），沒有保存登記，
      均是上訴人在使用的，沒有賣給賴希瑜。
    (六)系爭未辦保存登記的建物（燒陶工廠、廁所）是上訴人所建造的，且此部分並
      沒有賣給賴希瑜，也沒有交給賴希瑜使用，上訴人只有將土地和有保存登記的
      建物登記在賴希瑜名下做信託登記。在本院九十年度中簡字第一一二八號民事
      事件審理時，上訴人是擔任賴希瑜的代理人，上訴人雖沒有特別講清楚系爭建
      物不是賴希瑜所有，但是上訴人確有陳述係爭建物是上訴人所有，該案上訴人
      主要是對於巷道有意見。
  二、被告方面：除原審所為陳述外，補陳：
    (一)被上訴人要求賴希瑜返還之土地是經法院及地政事務所測量過，並經判決在案
      ，因賴希瑜至今沒有交還，所以才依法聲請強制執行拆圍牆，本來就合法。
    (二)被上訴人並不知道系爭鐵皮屋（按即燒陶工廠）是否有賣給賴希瑜，不過在本
      院九十年度中簡字第一一二八號事件中，上訴人並沒有說該鐵皮屋是上訴人所
      有，一直等到敗訴後，才說鐵皮屋是上訴人所有。
    (三)本件坐落台中縣太平市○○段第五三八地號土地登記所有權人係賴希瑜，故前
      案（九十年度中簡字第一一二八號）才以賴希瑜為被告，且系爭土地上之建物
      （即如附圖所二所示Ａ部分及Ｃ部分）並沒有單獨的門可以進出，故認為該等
      建物應不屬上訴人所有，且系爭建物已不再是燒陶工廠。
參、本院判斷：
  一、按執行名義命債務人返還土地，雖未明白命其拆卸土地上之房屋，而由強制執
      行法第一百二十五條所準用第一百條法意推之，該執行名義當然含有使債務人
      拆卸房屋之效力（最高法院四十四年台抗字第六號判例意旨參照）。查本院九
      十一年度執字第三七八五五號強制執行事件之執行名義為本院九十年度中簡字
      第一一二八號民事判決，該判決之原告為乙○○，被告為賴希瑜，主文第一項
      係「被告應將坐落落台中縣太平市○○段第六四九地號土地上如附圖（按即本
      件之附圖一）所示斜線部分，面積十七點八二平方公尺土地交還原告。」故本
      件上開民事判決之執行名義，除命賴希瑜返還系爭土地外，其內容當亦包括命
      賴希瑜拆除系爭土地地上之建物在內，自無庸贅言。而本件上訴人則係以其就
      系爭如附圖所示土地有所有權、地上權及地役權，且系爭土地上如附圖二所示
      Ａ部分及Ｃ部分之建物係上訴人所有而非賴希瑜所有等事由，提起第三人異議
      之訴，經原審判決上訴人敗訴，上訴人乃提起上訴，合先敘明之。
  二、按強制執行法第十五條規定：「第三人就執行標的物有足以排除強制執行之權
      利者，得於強制執行程序終結前，向執行法院對債權人提起異議之訴。如債務
      人亦否認其權利時，並得以債務人為被告。」本件依上揭說明可知，本院九十
      一年度執字第三七八五五號強制執行事件之執行標的物，包括系爭土地及其上
      如附圖二所示Ａ部分及Ｃ部分之建物，上訴人所提起之第三人異議之訴，亦係
      對該二執行標的物為之，爰分別說明如下：
    (一)就系爭如附圖一所示斜線部分土地部分：
      1.本件系爭坐落台中縣太平市○○段第六四九地號土地上如附圖一所示斜線部
        分，面積十七點八二平方公尺上之地上物，經被上訴人訴請訴外人賴希瑜將
        地上物拆除，並將土地交還被上訴人，本院以九十年度中簡字第一一二八號
        判決確定在案，因賴希瑜仍未將地上物拆除，並交還土地予被上訴人，而由
        被上訴人聲請本院以九十一年度執字第三七八五五號強制執行之事實，為兩
        造所不爭執，且經原審及本院履勘現場製有勘驗筆錄、拍有照片附卷可稽，
        並經本院調取本院九十年度中簡字第一一二八號、九十一年度執字第三七八
        五五號卷宗審認屬實。而本件上訴人提起第三人異議之訴，則就系爭土地所
        應審認者，厥為上訴人對於系爭十七點八二平方公尺之土地，究竟有無所有
        權、地上權或地役權，而足以排除強制執行。
      2.就所有權部分：
        (1)查系爭如附圖一所示斜線部分，面積十七點八二平方公尺部分之土地，係
          台中縣太平市○○段第六四九地號土地之一部，其所有權人登記為被上訴
          人之事實，有土地登記謄本在卷可稽（附本院九十年度中簡字第一一二八
          號卷），並經原審及本院勘驗明確，囑託台中縣太平地政事務所測量製有
          複丈成果圖，本院製有勘驗筆錄、及現場照片附卷可稽。如是，上訴人對
          於系爭土地，自無所有權可言。
        (2)至於上訴人雖主張系爭坐落台中縣太平市○○段第六四九地號（原太平市
          ○○段一八０－二五地號）土地及地上物（系爭標的），係於六十五年起
          造太平市○○路○段二三二巷房屋時與同段一八０－二四（現太平市○○
          段第五八三地號）、一八０－一四（現太平市○○段第五八四地號）、一
          八０－二三（現太平市○○段第六四八地號）規劃闢為私設巷道使用，均
          係向原所有權人劉鎮貴購買整體巷道如附圖已完整使用近三十年，其中一
          八０－一四（五八四）全部所有權已登記為上訴人所有完峻，而其餘二筆
          因尚需辦理分割，俟劉鎮貴於其系爭土地邊（即現在中山路一段二三二巷
          二十六弄三號）房屋建築完峻後一併辦理土地移轉登記，並先將一八０－
          二三地號所有權狀正本交由上訴人收執為憑，並於土地所有權移轉登記契
          約書用印交付完畢等語。亦即上訴人仍主張系爭第六四九地號土地，係由
          原所有權人劉鎮貴，與之交換使用，進而主張其擁有系爭第六四九地號土
          地所有權，惟上訴人自始即未舉證證明其與劉鎮貴互約交換土地使用之證
          據以實其說，至於上訴人雖提出土地登記謄本、土地所有權狀（太平市○
          ○段第一八０－一四地號《現太平市○○段第五八四地號》、太平市○○
          段第一八０－二三地號《現太平市○○段第六四八地號》）為證，惟太平
          市○○段第一八０－一四地號（五八四地號），其登記為上訴人所有，係
          由劉鎮貴以「買賣」原因，於六十五年十二月三十日登記予上訴人，而太
          平市○○段第一八０－二三地號（六四八地號），現係登記為黃璧茹所有
          ，並無劉鎮貴曾交付系爭第六四九地號土地相關之資料可循。是上訴人就
          此所為之主張，不足採信。
        (3)上訴人復主張：系爭土地原均登記為劉鎮貴所有，嗣雖因通謀虛偽意思表
          示移轉登記給竇鴻君、袁同海及被上訴人，該虛偽登記既有無效之原因云
          云。惟按第三人主張表意人與相對人通謀而為虛偽意思表示者，該第三人
          應負舉證之責（最高法院四十八年臺上字第二九號判例參照）。查上訴人
          僅泛言劉鎮貴虛偽將系爭六四九地號土地先後移轉登記予訴外人竇鴻君、
          袁同海，再輾轉移轉登記予被上訴人云云，並未能提出積極證據證明，是
          其主張該等所有權移轉登記均屬無效，尚屬無據。再因不動產登記有絕對
          之效力（土地法第四十三條參照），是系爭六四八及六四九地號土地現既
          已分別登記為訴外人黃璧茹及被上訴人所有，而上訴人又不能舉證證明各
          該登記有何通謀虛偽情形導致無效情形，已如前述，從而，自應認訴外人
          黃璧茹及被上訴人始分別為上開六四八、六四九地號土地之所有權人，上
          訴人主張其始為該二筆土地（含系爭如附圖一所示斜線部分）之所有權人
          ，委無足取。況縱使上訴人與劉鎮貴確有買賣關係存在，按買賣契約僅有
          債之效力，不得以之對抗契約以外之第三人。因此在二重買賣之場合，出
          賣人如已將不動產之所有權移轉登記與後買受人，前買受人縱已占有不動
          產，後買受人仍得基於所有權請求前買受人返還所有物，前買受人即不得
          以其與出賣人間之買賣關係，對抗買受人（最高法院著有八十三年臺上字
          第三二四三號判例意旨參照）。是系爭六四九地號土地之所有權全部既已
          移轉登記予被上訴人，則揆之上開判例意旨，上訴人自不得以其與劉鎮貴
          間之買賣關係對抗被上訴人，而主張其始為該土地之所有權人。故上訴人
          自無從本於所有權人地位，請求被上訴人塗銷系爭六四九地號土地之所有
          權移轉登記。
        (4)綜上所述，上訴人主張其就系爭土地有所有權云云，顯屬無據。
      3.就地上權部分：
        按以行使地上權之意思，十年或二十年間和平公然在他人土地上有建築物或
        竹木者，得請求登記為地上權人，民法第七百七十二條準用第七百六十九條
        或七百七十條固定有明文。惟地上權為一種物權，主張取得時效之第一要件
        須為以行使地上權之意思而占有，若依其所由發生之事實之性質，無行使地
        上權之意思者，非有變為以行使地上權之意思而占有之情事，其取得時效，
        不能開始進行（最高法院著有六十四年臺上字第二五五二號判例意旨參照）
        。本件上訴人既自承其係向劉鎮貴買受含系爭如附圖一所示斜線部分土地在
        內之六四九地號土地之一部以充當巷道使用，雖未辦理所有權移轉登記，然
        為真正所有權人等語，則依其意旨，上訴人顯然係自居為該部分土地之所有
        權人，是姑不論被上訴人已有否認上訴人有占有使用系爭六四九地號土地情
        事，縱有占有該土地屬實，上訴人占用之始，亦係基於所有人之意思，而非
        基於行使地上權之意思，是揆之上開判例意旨，上訴人自不得主張其已因時
        效完成而取得地上權。況因地上權取得時效完成而主張時效利益之人，依上
        開規定，不過得請求登記為地上權人而已，在其未依法登記為地上權人之前
        ，尚難謂已取得地上權，自不能本地上權之法律關係，向土地所有人有所主
        張。查本件被上訴人所有系爭坐落台中縣太平市○○段第六四九地號土地之
        「土地登記謄本」上，並無上訴人登記為地上權人之記載，是縱使如上訴人
        所稱其對於前揭土地已因時效取得「地上權」，然至多不過得請求登記為地
        上權人而已，在其未依法登記為地上權人之前，尚難謂已取得地上權，自不
        能本地上權之法律關係，向土地所有人有所主張。是原告主張「地上權」，
        即非可採。
      4.就地役權部分：
        按稱地役權者，謂以他人土地供自己土地便宜之用之權；又地役權以繼續並
        表見者為限，因時效而取得，民法第八百五十一條、第八百五十二條分別定
        有明文。又地役權為所有權以外之財產權，固得依時效而取得，惟依民法第
        七百七十二條準用同法第七百六十九條或第七百七十條之規定，於取得時效
        完成後，亦僅得請求登記為地役權人，在未經登記為地役權人之前，地役權
        並非當然生效；地役權之取得，一依設定，二依時效。因時效完成得請求登
        記為地役權之人，因登記始取得地役權，倘未登記，則無地役權之可言（最
        高法院五十四年度台上字第一四三號、五十七年度台上字第三三０二號裁判
        意旨參照），自不能本地役權之法律關係，向土地所有人有所主張。查本件
        被上訴人所有系爭坐落台中縣太平市○○段第六四九地號土地之「土地登記
        謄本」上，並無上訴人登記為地役權人之記載，是縱使如上訴人所稱其對於
        前揭土地已因時效取得「地役權」，然至多不過得請求登記為地役權人而已
        ，在其未依法登記為地上權人之前，尚難謂已取得地役權，自不能本於地役
        權之法律關係，向土地所有人有所主張。是上訴人主張其就系爭土地有「地
        役權」存在云云，亦非可採。
      5.綜上所述，上訴人主張其就系爭如圖一所示斜線部分，面積十七點八二平方
        公尺之土地，有所有權、地上權或地役權等權利而足以排除強制執行云云，
        均無足取。
    (二)就系爭土地上如附圖二所示Ａ部分及Ｃ部分之建物部分：
      1.本院九十一年度執字第三七八五五號強制執行事件之執行名義，即本院九十
        年度中簡字第一一二八號民事判決內容包括命訴外人賴希瑜拆除系爭土地地
        上之建物在內乙節，業如前述。然查上訴人主張其就系爭土地上如附圖二所
        示Ａ部分及Ｃ部分之建物係上訴人所有，其就上開執行事件之執行標的物有
        所有權為由，提起第三人異議之訴，是本件所應審究者，系爭土地上如附圖
        二所示Ａ部分及Ｃ部分之建物是否為上訴人所有。
      2.查本件系爭如附圖一所示斜線之土地上，西側坐落有一磚造水泥廁所，東側
        坐落一磚牆石棉瓦屋頂之燒陶工廠，而其所占用之面積範圍詳如附圖二所示
        Ａ部分（廁所）及Ｃ部分（燒陶工廠）乙節，業經本院於九十三年四月二十
        二日、同年九月三十日會同兩造勘驗明確，製有勘驗筆錄及複丈長果圖在卷
        可稽。又該燒陶工廠與賴希瑜所有坐落在台中縣太平市○○段五八一地號土
        地上有保存登記的房屋（台中縣太平市○○路一段二三二巷二十一號）後方
        相通，然該燒陶工廠係有獨立之大門以供出入（門牌號碼係台中縣太平市○
        ○路○段二三二巷二十三號）乙情，業經本院於九十三年四月二十二日勘驗
        明確，製有勘驗筆錄（含附圖）及照片可證，故系爭燒陶工廠雖與賴希瑜所
        有之上開房屋相連，然客觀上並非賴希瑜所有之房屋之附屬建物或從物，而
        係一獨立建物，而得單獨為所有權之客體，亦即應獨立判斷其所有權歸屬，
        自不待言。至於廁所則係與燒陶工廠同時興建，客觀上應認係燒陶工廠之從
        物。
      3.由於上開燒陶工廠（含廁所）係未辦理登記之不動產，依法應由建築起造人
        取得其所有權，上訴人則主張系爭燒陶工廠及廁所均係由其所建造，並未連
        同上開台中縣太平市○○路一段二三二巷二十一號房屋一同出售與賴希瑜，
        其仍保有所權等事實。經查：(1)訴外人賴希瑜於九十一年十月二十三日、同
        年十一月六日、九十二年二月六日及同年四月二十二日具狀陳稱：系爭土地
        係訴外人甲○○向原所有權人劉鎮貴購買闢為巷道使用，其地上物亦屬其所
        有，聲明人（按即賴希瑜）所有五八三地號地上物（按指台中縣太平市○○
        路○段二三二巷二十一號房屋）係聲明人所有與系爭土地無關，是聲明人無
        權拆除或廢棄原甲○○所建造之系爭土地巷道及該巷道地上物圍牆等等語（
        附本院九十一年度執字第三七八五五號執行卷）；(2)依被上訴人於九十年十
        月三十一日所提準備書狀（附本院九十年度中簡字第一一二八號卷）已載明
        ：上開洪厝段五八二（原太平市○○段第一八０－一五號）及五八三（原太
        平市○○段第一八０－二四號）土地為法定空地，按理不能移轉，現在卻是
        由建商甲○○先生轉賣五八三地號土地給賴希瑜等語；足認上開所稱之燒陶
        工廠及廁所，應係上訴人所自建，則系爭土地上如附圖二所示Ａ部分及Ｃ部
        分之建物既為上開廁所與燒陶工廠之一部，就該Ａ部分及Ｃ部分之建物之所
        有權自亦應認係上訴人所有。
      4.綜上所述，如附圖二所示Ａ部分及Ｃ部分之建物所有權既屬上訴人所有，則
        本院九十一年度執字第三七八五五號強制執行事件，就有關須拆除該二部分
        建物部分之強制執行，上訴人對該執行標的物，既有所有權而得排除該強制
        執行，其依強制執行法第十五條之規定提起第三人異議之訴，自屬有據。至
        於附圖二所示Ｂ部分之土地，因其上並無何上訴人所有之建物，上訴人就該
        Ｂ部分土地，自無得提起第三人異議之訴之可言。
  三、從而，本件上訴人本於其對系爭土地上如附圖二所示Ａ部分及Ｃ部分之建物有
      所有權，依強制執行法第十五條之規定，請求本院九十一年度執字第三七八五
      號強制執行事件，就上訴人所有如附圖二所示Ａ部分、面積三‧四九平方公尺
      ，及Ｃ部分、面積五‧七０平方公尺土地上之建物拆除之強制執行程序，應予
      撤銷，洵屬有據，應予准許，原審就此部分所為上訴人敗訴之判決，尚有未洽
      ，爰於廢棄改判如主文第一、二項所示。至於上訴人逾上開部分之請求，為無
      理由，原審所為上訴人敗訴之判決，並無不合，上訴意旨指摘原判決此部分不
      當，求予廢棄改判，非有理由，應予駁回。
  四、本件事證已臻明確，兩造其餘攻擊防禦方法及舉證，於本件判決結果已不生影
      響，爰不再逐一論述，附此敘明。
肆、據上論結，本件上訴為一部有理由，一部無理由，依民事訴訟法第四百三十六條
    之一第三項、第四百四十九條第一項、第四百五十條、第七十九條，判決如主文
    。
中　　　華　　　民　　　國　　九十三　　年　　　十二　　月　  二十四    日
                                    臺灣臺中地方法院民事第三庭
~B審判長法官　張瑞蘭
~B法      官　陳卿和
~B法      官　李悌愷
右正本證明與原本無異。
本判決不得上訴。
中　　　華　　　民　　　國　　九十三　　年　　　十二　　月　  二十四    日
~B法院書記官　陳靖騰
